【裁判字號】    97,家上,121
【裁判日期】    990309
【裁判案由】    塗銷繼承登記等
【裁判全文】
臺灣高等法院臺南分院民事判決  97年度家上字第121號
上  訴  人  乙○○原名沈勝傑.
            丁○【即沈明陞原.
共      同
訴訟代理人  張育誠律師
被  上訴人  甲○○原名沈勇.
訴訟代理人  林俊雄律師
複  代理人  丙○○
上列當事人間請求塗銷繼承登記事件，上訴人對於中華民國97年
10月9日臺灣雲林地方法院第一審判決（96年度家訴字第19號）
提起上訴，被上訴人亦為訴之追加，本院於99年2月23日言詞辯
論終結，判決如下：
    主      文
原判決關於命上訴人應分別將坐落雲林縣虎尾鎮○○段5之1、5
之55號土地應有部分各二十八分之一所有權移轉登記部分，暨訴
訟費用之裁判，均廢棄。
上開廢棄部分，被上訴人在第一審之訴駁回。
上訴人丁○應就其被繼承人沈明陞所遺第一項所示土地應有部分
各二分之一辦理繼承登記。
上訴人應將民國95年7月12日就第一項所示土地辦理之繼承登記
，關於侵害被上訴人特留分十四分之一部分塗銷。
確認被上訴人就第一項所示土地之特留分十四分之一存在。
被上訴人其餘追加之訴駁回。
第一審訴訟費用（撤回部分除外）、第二審訴訟費用（包括追加
之訴），由被上訴人負擔四分之一，餘由上訴人連帶負擔。
    事實及理由
一、上訴人沈明陞（原名沈勝翔）於本院訴訟程序進行中（98
    年6月3日）死亡，上訴人丁○為其繼承人，其提出戶籍謄本
    並聲明承受訴訟，經核並無不合，爰准其承受訴訟。又在第
    二審為訴之變更或追加，非經他造同意，不得為之，但有民
    事訴訟法第255條第1項第2款請求之基礎事實同一之情形者
    ，不在此限，此觀民事訴訟法第446條第1項、第255條第1項
    第2款規定自明。被上訴人於本院訴訟程序中，除就原聲明
    追加請求「上訴人丁○應就被繼承人沈明陞所遺坐落雲林縣
    虎尾鎮○○段5之1、5之55號土地應有部分各二分之一辦理
    繼承登記」外，併追加備位聲明：「(一)上訴人應將民國（下
    同）95年7月12日就坐落雲林縣虎尾鎮○○段5之1、5之55號
    土地辦理之繼承登記於侵害被上訴人特留分十四分之一之部
    分塗銷。(二)確認被上訴人就坐落雲林縣虎尾鎮○○段5之1、
    5之55號土地之特留分十四分之一存在」等語，經核皆係本
    於特留分受侵害之同一基礎事實所為訴之追加，依上說明，
    自應准許。
二、被上訴人主張：其被繼承人沈秀村於95年1月19日死亡，被
    上訴人與沈勇男、沈勇謀、沈櫻踧、沈櫻仙、沈櫻月及上訴
    人乙○○、丁○之被繼承人沈明陞（沈勇輝先於被繼承人死
    亡，由上訴人乙○○、丁○之被繼承人沈明陞二人代位繼承
    ）皆為其法定繼承人。沈秀村生前於89年6月9日預立遺囑（
    下稱系爭遺囑），將其所有雲林縣虎尾鎮○○段第5之1及5
    之55號土地（下稱系爭土地）及5之1號土地上建物（即門牌
    號為雲林縣虎尾鎮興南里竹圍26號未辦理保存登記建物，現
    已滅失，被上訴人於本院訴訟程序中撤回有關該建物部分之
    請求，上訴人同意其撤回）遺贈予上訴人，上訴人乙○○與
    沈明陞乃持系爭遺囑於95年7月12日辦理繼承登記，將系爭
    土地登記為渠等所有，系爭遺囑違反民法第1223條特留分之
    規定，被上訴人對於被繼承人之遺產特留分為14分之1，被
    上訴人自得行使扣減權，沈明陞已死亡，上訴人丁○為其繼
    承人，爰本於繼承回復請求之法律關係，請求(一)上訴人丁○
    應就沈明陞所遺系爭土地應有部分各二分之一辦理繼承登記
    。(二)上訴人應分別將系爭土地應有部分各28分之1移轉登記
    予被上訴人。嗣於本院審理時，追加備位聲明請求：(一)上訴
    人丁○應就沈明陞所遺系爭土地應有部分各二分之一辦理繼
    承登記。(二)上訴人應將95年7月12日就系爭土地辦理之繼承
    登記於侵害被上訴人特留分14分之1部分塗銷。(三)確認被上
    訴人就系爭土地之特留分14分之1存在。（原審就被上訴人
    追加前之聲明，為被上訴人全部勝訴之判決，上訴人提起上
    訴）。
三、上訴人則以：被上訴人固為沈秀村繼承人之一，惟沈秀村於
    系爭遺囑中已明示：「茲因立遺囑人沈秀村日常生活起居下
    來均是媳婦丁○及孫沈勝傑、沈勝翔照料，其他子孫均不聞
    不問，故立本遺囑」等語，顯見被上訴人係因其對沈秀村未
    盡扶養義務，被繼承人始預立遺囑表示被上訴人不得繼承遺
    產，被上訴人已喪失繼承權。況特留分係概括存在於被繼承
    人全部遺產上，並非具體存在於各個標的物上，被上訴人縱
    得行使扣減權，亦僅使其受侵害之特留分部分失其效力而已
    ，所回復之特留分仍概括存在於遺產之上，非謂該特留分即
    易為應有部分，存在於各具體之標的物上，縱認被上訴人未
    喪失繼承權，而得行使特留分之扣減權，被上訴人先位聲明
    請求移轉登記，仍非有理由等語，資為抗辯。
四、下列事實為兩造所不爭，並有土地登記謄本、戶籍謄本、遺
    囑附卷可證，應堪信為真實：
  （一）沈秀村於95年1月19日死亡，其繼承人為被上訴人、上
        訴人乙○○、丁○之被繼承人沈明陞及訴外人沈勇男、
        沈勇謀、沈櫻踧、沈櫻仙、沈櫻月等人，乙○○、沈明
        陞二人係代位繼承（其父沈勇輝於繼承開始前死亡），
        被上訴人之應繼分為7分之1，特留分為14分之1。
  （二）沈明陞於98年6月3日死亡，其繼承人為上訴人丁○。
  （三）沈秀村之遺產為：雲林縣虎尾鎮○○段第5之1及5之55
        號土地及5之1號土地上建物（即門牌號為雲林縣虎尾鎮
        興南里竹圍26號未辦理保存登記建物，現已遭燒毀）。
  （四）被繼承人曾於89年6月9日立有代筆遺囑。
  （五）系爭土地已由上訴人於95年7月12日移轉登記為乙○○
        、沈明陞所有，應有部分各二分之一。
五、本件被上訴人主張：上訴人將系爭土地、建物移轉登記為其
    所有，侵害被上訴人之特留分等情，既為上訴人所否認，兩
    造並以前揭情詞互辯，則本件自應審究：被上訴人有無喪失
    繼承權？上訴人取得系爭土地有無侵害被上訴人之特留分？
    被上訴人得否請求上訴人將系爭土地依特留分之比例，移轉
    登記於己？經查：
  （一）按對於被繼承人有重大之虐待或侮辱情事，經被繼承人
        表示其不得繼承者，喪失其繼承權，民法第1145條第1
        項第5款定有明文。所謂對於被繼承人有重大之虐待情
        事，係指以身體上或精神上之痛苦加諸於被繼承人而言
        ，凡對於被繼承人施加毆打，或對之負有扶養義務而惡
        意不予扶養者，固均屬之，即被繼承人（父母）終年臥
        病在床，繼承人無不能探視之正當理由，而至被繼承人
        死亡為止，始終不予探視者，衡諸我國重視孝道固有倫
        理，足致被繼承人感受精神上莫大痛苦之情節，亦應認
        有重大虐待之行為（最高法院74年台上字第1870號判例
        要旨參照）。又上開條款所謂重大之虐待或侮辱情事，
        既以「重大」為其要件，則重大與否之判斷，即應依客
        觀情狀具體定之，非由被繼承人之主觀意思決定之。
  （二）被繼承人沈秀村於系爭遺囑雖表示：「茲因立遺囑人沈
        秀村日常生活起居，長年下來均是媳婦丁○及孫沈勝傑
        、沈勝翔照料，其他子孫均不聞不問，故立本遺囑」等
        語，有兩造不爭執真正之系爭遺囑在卷可參（見原審卷
        7～8頁）。惟查：
        被上訴人主張被繼承人於89年6月9日預立系爭遺囑前
          ，被上訴人曾於88年12月至89年2月間，安排沈秀村
          至雲林縣私立雙福寶佛門老人養護中心接受安養等情
          ，業據提出安養證明書為證（見原審卷132頁），核
          與證人沈玉寶（沈秀村之胞妹）於原審到庭證稱：「
          （沈秀村都是何人照顧？）剛開始是請人煮飯給他吃
          ，都是原告（即被上訴人）、沈櫻月拿錢出來僱用人
          幫沈秀村煮飯、照顧」、「（再來？）不知道何人把
          僱用的人辭去，再由我孫媳婦阿習（丁○）自己煮給
          他吃」、「（是否知悉沈秀村他有去住過安養院？）
          知道，因為他已經不方便，還是需要有人照顧，我也
          有跟原告談過，因為沈秀村他也不願意與原告同住，
          那只好送他去安養院」、「（安養院費用何人支出？
          ）都是原告支出，是原告他告訴我的，因為他比較有
          跟我聯絡」、「（原告他有無照顧沈秀村？）有，兒
          子怎麼不會照顧父親」等語（見原審卷168～169頁）
          ，及證人沈玉枝（沈秀村之胞妹）於原審到庭證稱：
          「（沈秀村與何人同住？）都是與長媳同住」、「（
          長媳是否丁○？）是」、「（一直都與丁○同住？）
          是，可是有一陣子原告把沈秀村辦去養老院，好一點
          之後又接回來」、「（他去養老院費用何人支付？）
          （指在庭原告）去繳納，因為他帶去的，當然要他去
          繳」等語（見原審卷170～171頁）相符。查二位證人
          均係沈秀村之胞妹，對其兄之生活起居，應知之甚詳
          ，所述應屬可信。是被上訴人既曾出資將沈秀村安置
          於養護機構，縱未親自照顧養護沈秀村，亦難認被上
          訴人有何惡意不扶養沈秀村之行為。
        系爭遺囑雖有上開文字之記載，但被繼承人並無使其
          他繼承人喪失繼承權之意思等情，業據證人陳淑香（
          系爭遺囑見證人）於原審到庭證稱：「（立遺囑人有
          無談到不要讓其他人繼承？）沒有這個印象立遺囑人
          有說到這個話」等語（見原審卷161頁），核與證人
          張正宗（亦為系爭遺囑見證人）於原審到庭證稱：「
          （立遺囑人沒有明確告訴你遺產不要給何人？）是。
          只有告訴我土地、房子要給何人而已……」、「（沈
          秀村辦理遺囑的時候，有無談到他的財產不願意分給
          其他兒子、女兒？）我只知道他要分給立遺囑的人，
          沒有談到其他」、「（確認是否有無談到不把財產分
          給其他小孩？）他是只有談到要給阿輝的兒子（指沈
          勇輝的兒子即上訴人），沒有說到不要給其他的人」
          等語相符（見原審卷164～167頁）。查二位證人均係
          遺囑見證人，親自參與遺囑過程，其上開證言，應屬
          可信，堪信被繼承人沈秀村確實並無使其他繼承人喪
          失繼承權之意思。
        綜上，被上訴人既未對被繼承人沈秀村有何重大之虐
          待或侮辱之客觀情事，而系爭遺囑之記載，亦難認被
          繼承人沈秀村有使其他繼承人喪失繼承權之意思，揆
          諸上開說明，被上訴人之繼承權應仍存在，並未喪失
          。
  （三）次按直系血親卑親屬為第一順序法定繼承人；該順序繼
        承人，有於繼承開始前死亡或喪失繼承權者，由其直系
        血親卑親屬代位繼承其應繼分，此觀民法第1138條第1
        款、第1140條規定自明。又「同一順序之繼承人有數人
        時，按人數平均繼承」；「直系血親卑親屬之特留分，
        為其應繼分二分之一」；「遺囑人於不違反關於特留分
        規定之範圍內，得以遺囑自由處分遺產」；「應得特留
        分之人，如因被繼承人所為之遺贈，致其應得之數不足
        者，得按其不足之數由遺贈財產扣減之。受遺贈人有數
        人時，應按其所得遺贈價額比例扣減」，亦為同法第
        1141條前段、第1223條第1款、第1187條、第1225條所
        明定。查被上訴人既未喪失其繼承權，已如前述，則依
        兩造不爭執事項(一)及上開說明，被繼承人沈秀村之遺產
        即應由被上訴人、上訴人乙○○、丁○之被繼承人沈明
        陞及訴外人沈勇男、沈勇謀、沈櫻踧、沈櫻仙、沈櫻月
        共同繼承，且被上訴人之應繼分為七分之一，其特留分
        為十四分之一。再依兩造不爭執事項(三)，被繼承人沈秀
        村既將系爭土地遺贈予上訴人乙○○、丁○之被繼承人
        沈明陞，顯致使被上訴人應得之數有所不足，依上說明
        ，被上訴人自得按其不足之數，由遺贈財產扣減之。
  （四）再按被繼承人因遺贈或應繼分之指定，超過其所得自由
        處分財產之範圍，而致特留分權利人應得之額不足特留
        分時，特留分扣減權利人得對扣減義務人行使扣減權，
        是扣減權在性質上屬於物權之形成權，一經扣減權利人
        對扣減義務人行使扣減權，於侵害特留分部分即失其效
        力。且特留分係概括存在於被繼承人之全部遺產上，並
        非具體存在於各個特定標的物上，故扣減權利人苟對扣
        減義務人行使扣減權，扣減之效果即已發生，其因而回
        復之特留分仍概括存在於全部遺產之上，並非具體存在
        於各個標的物上（最高法院86年度台上字第2864號、88
        年度台上字第572號、91年度台上字第556號判決參照）
        。準此，本件被上訴人固得按其特留分不足之數，對上
        訴人（即扣減義務人）行使扣減權，且被上訴人既已以
        本件起訴狀繕本之送達，對上訴人表明行使扣減權，則
        扣減之效果即已發生，然其因而回復之特留分，仍係概
        括存在於全部遺產之上，並非具體存在於各個標的物上
        。
六、綜上所述，被繼承人沈秀村將系爭土地遺贈予上訴人乙○○
    、丁○之被繼承人沈明陞，係侵害被上訴人之特留分，被上
    訴人既已對上訴人表明行使扣減權，則扣減之效果即已發生
    ，然其因而回復之特留分，仍係概括存在於全部遺產之上。
    準此，被上訴人自不得逕行請求上訴人分別將系爭土地應有
    部分各28分之1移轉登記予被上訴人，是被上訴人於原審請
    求命上訴人將系爭土地應有部分各28分之1所有權移轉登記
    予被上訴人，即屬無理由，不應准許。原審准其請求，判命
    上訴人應分別將系爭土地應有部分各28分之1所有權移轉登
    記予被上訴人，尚有未洽。上訴人求予廢棄改判，為有理由
    ，爰由本院將原判決此部分廢棄，改判如主文第二項所示。
    至於被上訴人於本院所為訴之追加，其備位聲明請求：(一)承
    受訴訟人丁○應就其被繼承人沈明陞所遺系爭土地應有部分
    各二分之一辦理繼承登記；(二)上訴人應將95年7月12日就系
    爭土地辦理之繼承登記，關於侵害被上訴人特留分十四分之
    一部分塗銷；(三)確認被上訴人就第一項所示土地之特留分十
    四分之一存在；均屬有理由，應予准許。逾此範圍所為追加
    請求（先位聲明併請求丁○應就沈明陞所遺系爭土地應有部
    分各二分之一辦理繼承登記部分），為無理由，應予駁回。
七、據上論結，本件上訴為有理由，被上訴人追加之訴為一部有
    理由、一部無理由，依民事訴訟法第450條、第449條第1項
    、第79條、第85條第2項、第463條，判決如主文。
中    華    民    國    99    年    3     月    9     日
                  民事第四庭    審判長法  官    吳上康
                                      法  官    陳珍如
                                      法  官    王金龍
上為正本係照原本作成。
如對本判決上訴，須於判決送達後20日內向本院提出上訴狀，未
表明上訴理由者，應於上訴後20日內，向本院提出理由書（須附
繕本）。依法須繳納裁判費並應委任律師為訴訟代理人，始得上
訴。
中    華    民    國    99    年    3     月    10    日
                                      書記官    李梅菊
【附記】
民事訴訟法第466條之1：
(1)對於第二審判決上訴，上訴人應委任律師為訴訟代理人。但上
  訴人或其法定代理人具有律師資格者，不在此限。
(2)上訴人之配偶、三親等內之血親、二親等內之姻親，或上訴人
  為法人、中央或地方機關時，其所屬專任人員具有律師資格並
  經法院認為適當者，亦得為第三審訴訟代理人。
民事訴訟法第466條之2第1項：
上訴人無資力委任訴訟代理人者，得依訴訟救助之規定，聲請第
三審法院為之選任律師為其訴訟代理人。

司法院資訊處製作；財團法人民間司法改革基金會備份。
